臺灣高雄地方法院刑事判決　　　　　　　95年度易字第1443號
公　訴　人　臺灣高雄地方法院檢察署檢察官
被　　　告　丁○○
上列被告因詐欺案件，經檢察官提起公訴 (95年度偵緝字第1447
號) ，本院判決如下：
    主  文
丁○○意圖為自己不法之所有，而侵占對於業務上所持有之物，
處有期徒刑拾月。
    事  實
一、丁○○前係址設高雄市左營區○○○路332號4樓之2「玉山
    國際行銷公司」（下稱玉山行銷公司）之業務主任，並以「
    沈力華」之化名，從事代客申辦銀行貸款之業務，係從事業
    務之人。嗣於民國93年11月間某日，乙○○因信用卡卡債整
    合需求而至玉山行銷公司尋求銀行貸款之代辦服務，並委託
    玉山行銷公司業務員丙○○（其時亦化名為李嘉芸）代向銀
    行申辦額度計新臺幣（下同）40萬至50萬元之貸款金額。丙○○遂在接受委託後，立即將乙○○辦理貸款所需資料彙整
    收齊，並交由丁○○審核通過後，由丁○○代乙○○分別向
    台新國際商業銀行股份有限公司（下稱台新銀行）貸得15萬
    元、向陽信商業銀行股份有限公司 (下稱陽信銀行）貸得20
    萬元（起訴書誤載為15萬元）、向台北富邦商業銀行股份有
    限公司（下稱富邦銀行）貸得10萬元（起訴書誤載為20萬元
    ）、向荷商荷蘭銀行股份有限公司（下稱荷蘭銀行）貸得39
    萬元，共計貸得84萬元。嗣因荷蘭銀行經過事後審核程序後
    ，發覺乙○○之貸款申請業已超貸而須凍結帳戶，乙○○於
    接獲荷蘭銀行告知後即向丙○○反映，丙○○遂立即轉詢丁○○，而丁○○乃告知乙○○及丙○○先行將荷蘭銀行所核
    准之貸款金額提出，再商討後續之退款事宜。迨乙○○偕同
    丙○○將超貸之金額提領而返回玉山行銷公司後，即由乙○○進入丁○○辦公室內與丁○○商議相關之還款事宜，經雙
    方商訂結果，約定由丁○○負責代替乙○○處理退款予荷蘭
    銀行事宜，乙○○遂在扣除須另行給付予荷蘭銀行之手續費
    17,000元後，將剩餘之373,000 元款項轉交丁○○，由丁○○以每月轉匯13,249元至乙○○申設於中國國際商業銀行（
    下稱中國國際商銀）之存款帳戶（帳號為00000000000），
    再由乙○○繳還上開款項予荷蘭銀行之方式，按月償還向荷
    蘭銀行所貸得之款項。詎丁○○分別於94年1 月14日以沈力
    章之名義匯款13,300元、於94年2 月17日現金存入13,250
    元，及於94年3 月17日以黃筱琪名義匯款13,300元至乙○○
    上開帳戶後，竟意圖為自己不法所有，基於業務侵占之犯意
    ，將業務上代乙○○所保管之剩餘款項333,150 元變異持有
    為所有而予以侵占入己，嗣因丁○○離職且避不見面，乙○○始察覺有異並報警處理，而查悉上情。
二、案經乙○○訴由高雄市政府警察局左營分局報請臺灣高雄地
    方法院檢察署偵查起訴。
    理  由
壹、證據能力部分：按被告以外之人於偵查中向檢察官所為之陳
    述，除顯有不可信之情況者外，得為證據。查證人即告訴人
    乙○○、丙○○於偵查中向檢察官所為之陳述，均係以證人
    之身分接受訊問，業經具結以擔保其陳述之真實性，而渠等
    之陳述雖均屬傳聞證據，惟依現階段刑事訴訟法規定，檢察
    官係代表國家偵查犯罪、實施公訴，依法有訊問被告、證人
    、鑑定人之權利，而實務運作時，檢察官偵查中向被告以外
    之人所取得之陳述，原則上均能遵守法律規定，不致於違法
    取供，故可信度極高，且亦查無證據證明前開陳述有何顯不
    可信之情況，是依上開規定，上開證言均具有證據能力。
貳、實體部分：
一、訊據被告丁○○固坦承其於93年11月任職於玉山行銷公司期
    間，並曾受告訴人乙○○之委託，代告訴人分別向台新銀行
    貸得15萬元、向陽信銀行貸得20萬元、向富邦銀行貸得10萬
    元、向荷蘭銀行貸得39萬元，共計貸得84萬元，並收取貸款
    金額總數6%服務費之事實不諱，惟矢口否認有何業務侵占之
    犯行，辯稱：其並未在玉山行銷公司內收受告訴人所交付之
    現金39萬元，且未曾於94年1 月、2 月及3 月間匯款予告訴
    人云云，惟查：
  (一)告訴人於93年11月間至玉山行銷公司，委託該公司業務員丙○○及業務主任即被告丁○○向銀行申請貸款之一切事宜，
    嗣分別向台新銀行貸得15萬元、向陽信銀行貸得20萬元、向
    富邦銀行貸得10萬元及向荷蘭銀行貸得39萬元，合計貸得84
    萬元之事實，業據被告自承在卷，核與證人乙○○於本院審
    理時證述之情節，相互符合，復有台新銀行信用貸款借據暨
    約定書、本票及帳戶還款明細查詢資料各1 份（見本院卷第
    34頁至第47頁）、陽信銀行信用貸款申請書、本票、信用貸
    款借據暨約定書、放款明細資料查詢及列印單各1 份（見本
    院卷第49頁至第54頁）、富邦銀行貸款申請書、貸款約定書
    、客戶存提紀錄單及放款帳卡各1 份（見本院卷第58至第62
    頁）、荷蘭銀行帳單各1 份（見本院卷第105 頁至第132 頁
    ）在卷可稽，上開事實堪以認定。
  (二)告訴人向荷蘭銀行貸得39萬元後，因荷蘭銀行經過事後審核
    程序後，發覺告訴人之貸款申請業已超貸而須凍結帳戶，被
    告乃告知告訴人先行將荷蘭銀行所核准之貸款金額提出，並
    約定由被告負責代替乙○○處理退款予荷蘭銀行事宜，乙○○遂在扣除須另行給付予荷蘭銀行之手續費17,000元後，將
    剩餘之373,000 元款項轉交被告乙節，業據證人乙○○於本
    院審理時證稱：荷蘭銀行說我有超貸，丙○○就打電話給被
    告問說要如何處理，被告叫我先把4 筆錢先領出來，領完錢
    回到玉山行銷公司後，我到被告辦公室裡面，他問我要哪幾
    筆的錢，我回答說富邦銀行10萬、台新銀行15萬、陽信銀行
    20 萬 ，因為這3 筆我的薪水可以負擔，荷蘭銀行超過我的
    負擔我不要，我就請被告幫我退回去，被告說要幫我去荷蘭
    銀行問問看，看可不可以退回去，會再跟我聯絡，我就把39
    萬拿給被告，其中手續費17,000元被告還給我。之後我主動
    打電話給被告，被告才跟我說荷蘭銀行的借款不能夠馬上退
    ，被告問我要不要每個月去公司拿每月應繳的13,249元，或
    是他再匯給我，我再拿去繳，我請他每個月匯13,249元給我
    ，我再去繳等語（見本院卷第81頁至第82頁），核與證人丙○○於偵查中具結證述：被告指示我與告訴人一起將在荷蘭
    銀行超貸的錢拿回到玉山行銷公司，告訴人回到公司後，即
    將超貸的金額交給被告等語（見偵94年度偵字第24097 號卷
    第10頁、95年度偵緝字第1477號卷第29頁），互核一致；再
    參以證人乙○○、丙○○與被告並無宿怨，則證人乙○○應
    無甘冒誣告及偽證之風險，證人丙○○亦無甘冒偽證之風險
    ，設詞誣陷被告犯罪之理，足認證人乙○○、丙○○上開證
    述，堪以採信。是以，告訴人向荷蘭銀行貸得39萬元後，告
    訴人在扣除須另行給付予荷蘭銀行之手續費17,000元後，將
    剩餘之373,000 元款項轉交被告乙節，堪以認定。
  (三)被告與告訴人達成約定，由被告以每月匯款13,249元至告訴
    人之中國國際商銀帳號00000000000 帳戶，再由告訴人繳還
    上開款項予荷蘭銀行之方式，按月償還向荷蘭銀行所貸得之
    款項，而被告分別於94年1 月14日以沈力章之名義匯款13,3
    00元、於同年2 月17日現金存入13,250元，及於同年3 月17
    日以黃筱琪名義匯款13,300元至告訴人上開帳戶後，即未依
    約履行，並將剩餘款項333,150 元變異持有為所有乙節，業
    據證人乙○○於本院審理時證稱：被告於94年1 月14日匯款
    13,300元到我中國國際商銀戶頭、94年2 月17日匯款13,250
    元、94年3 月17日匯款13,300元，總共匯3 筆（見本院卷第
    82頁），因為每月要繳荷蘭銀行貸款時，我每次都會打電話
    一直催被告匯款，在經過我打電話催促之後，才有款項匯進
    來，至於匯款的兩個人，有用沈力章或黃筱琪名義，這兩個
    人我都不認識，不可能會匯錢給我，而且被告之前也化名為
    沈力華，他化名為沈力章匯款很合理，又匯款的時間，跟我
    繳交荷蘭銀行貸款時間很接近，所以我能確定前開款項是被
    告匯的，被告僅匯款39,850元等語（見本院卷第139 頁），
    再上開告訴人之中國國際商銀帳戶於94年1 月14日匯入13,3
    00元（匯款名義人沈力章），告訴人乃於同月15日繳交荷蘭
    銀行貸款13,249元、於94年2 月17日現金存入13,250元，告
    訴人乃於同月18日繳交荷蘭銀行貸款13,249元、於94年3 月
    17日匯入13,300元，而告訴人於18日繳交荷蘭銀行貸款13
    ,249 元 ，此有告訴人之中國國際商銀存摺及荷蘭銀行帳單
    在卷可稽（見警卷第24頁，本院卷第107 頁至第109 頁），
    觀以上開匯款及現金存入告訴人之中國國際商銀帳戶之時間
    、金額，均與告訴人繳款之時間、金額極為接近，且匯入金
    額與告訴人證述之金額相當，且其中匯款人「沈力章」與被
    告之化名「沈力華」亦極為相似，果非知悉告訴人貸款經過
    及結果之人，衡情實難如此準確地連續3 次在特定之繳款時
    間內將金額匯入前開帳戶內，則告訴人與被告達成約定，由
    被告以每月轉匯13,249元至告訴人之中國國際商銀帳號0000
    0000000 帳戶，再由告訴人繳還上開款項予荷蘭銀行之方式
    ，按月償還向荷蘭銀行所貸得之款項，而被告分別於94年1
    月14日匯款13,300元、於94年2 月17日現金存入13,250元，
    及於94年3 月17日匯款13,300元後，被告即置之不理，將餘
    款333,150 元占為己有乙節，亦堪認定。
  (四)綜上所述，被告所辯均係卸責之詞，不足採信，本案事證明
    確，被告犯行已經證明，應予依法論科。
參、論罪科刑部分：
一、查被告既係受僱於玉山行銷公司，並擔任業務主任，工作內
    容不僅負責形式審核業務員所接受之代客申辦貸款業務，亦
    實質上負責客戶向銀行申貸，及處理委託客戶與貸款銀行相
    互間之退貸款等事宜，故其自委託客戶中所收取之貸款款項
    ，自係業務上所持有之物無疑，被告於收取款項後將之侵占
    入己，核其所為，係犯刑法第336 條第2 項之業務侵占罪。
    公訴意旨認被告涉犯詐欺罪嫌，無非係以被告向乙○○表示
    可代為歸還荷蘭銀行之39萬元貸款，使告訴人陷於錯誤誤信
    被告將代其歸還荷蘭銀行借款，致將荷蘭銀行所核發之39萬
    元貸款扣除17,000元手續費之餘款交予被告，而受有損害，
    以為論據。惟被告於接受款項後，仍持續依約代告訴人返還
    積欠荷蘭銀行之款項，共計3 期，已如前述，而於嗣後始未
    依約踐履約定，故被告之行為應係成立業務侵占罪，公訴人
    所引用之法條容有未恰，本院審酌刑法第336 條第2 項業務
    侵占罪與第339 條第1 項之詐欺取財罪，俱屬以不法手段占
    有領得財物為其客觀構成要件之主要事實，2 罪復同以為自
    己或第三人不法所有意圖為成罪主觀要件，是以，均屬同以
    他人之財物為客體，同為侵害財產法益之犯罪，罪質尚無差
    異，故在兩罪侵害行為之內容雷同，犯罪構成要件亦具共通
    性下，應認具有同一性 (最高法院92年度臺非字第120 號判
    決意旨參照)， 況被告於本院審理時，即就所可能涉及之犯
    罪事實均已知悉，故對於被告之訴訟防禦權並無妨礙，從而
    ，在此基本事實同一範圍內，爰依法變更起訴法條。
二、按行為後法律有變更者，適用行為時之法律，但行為後之法
    律有利於行為人者，適用最有利於行為人之法律，刑法第2
    條第1 項定有明文。被告所犯刑法第336 條第2 項業務侵占
    罪之法定本刑為6 月以上5 年以下有期徒刑，得併科銀元3
    千元以下罰金。本件被告犯罪時之刑法就罰金刑之規定，依
    修正前刑法第33條第5 款規定，罰金刑應處銀元1 元以上，
    並應依修正前罰金罰鍰提高標準條例第1 條規定，就其原定
    數額得提高為2 倍至10倍，但法律已依一定比率規定罰金或
    罰鍰之數額或倍數者，依其規定。惟94年1 月7 日修正公布
    並於95年7 月1 日施行之刑法第33條第5 款則規定：「罰金
    ：新臺幣1 千元以上，以百元計算之」，而95年6 月14日修
    正公布之刑法施行法第1 條之1 第2 項規定：「94年1 月7
    日刑法修正時，刑法分則編未修正之條文定有罰金者，自94
    年1 月7 日刑法修正施行後，就其所定數額提高為30倍，但
    72年6 月26日至94年1 月7 日新增或修正之條文，就其所定
    數額提高為3 倍」，比較修正前後之罰金刑輕重，該罰金刑
    之最低刑度於修法後已有加重，故以95年7 月1 日修正公布
    施行前之規定較有利於被告，應依刑法第2 條第1 項前段規
    定，適用行為時之法律。
三、爰審酌並無前科，素行尚佳，惟被告正值青壯，本可期自食
    己力而營正當生活，卻不思以自己勞力賺取金錢，而貪圖一
    己私利而侵占客戶所委託之財物，法治觀念淡薄，且不知尊
    重他人財產權益，兼衡至今仍未與告訴人達成和解及歸還所
    侵占之全部金額，且矢口否認犯行，推卸責任，犯後態度不
    佳及其犯罪手段、所得、素行等一切情狀，量處如主文所示
    之刑。
據上論斷，應依刑事訴訟法第299 條第1 項前段、第300 條，刑
法第2 條第1 項前段、第336 條第2 項，刑法施行法第1 之1 條
，判決如主文。
本案經檢察官甲○○到庭執行職務
中　　華　　民　　國　　96　　年　　2 　　月　　6 　　日
　　　　　　　　　刑事第十二庭  審判長法　官　施柏宏
                                      法  官  黃宗揚
                                      法  官  洪能超
以上正本證明與原本無異。
如不服本判決，應於判決送達後10日內，向本院提出上訴狀。
中　　華　　民　　國　　96　　年　　2 　　月　　6 　　日
      　　　　　　　　　　　　　　　　書記官　曾小玲
附錄本件論罪科刑適用之法條
中華民國刑法第336條
（公務公益侵占罪、業務侵占罪）
對於公務上或因公益所持有之物，犯前條第 1 項之罪者，處 1
年以上7 年以下有期徒刑，得併科 5 千元以下罰金。
對於業務上所持有之物，犯前條第1 項之罪者，處6 月以上5 年
以下有期徒刑，得併科3 千元以下罰金。
前二項之未遂犯罰之。
